---
title: "Proyecto Final Diplomado – CASEN 2022"
author: "Rocío Vejar y Salvador Urriola"
format:
  html:
    theme: lumen
    toc: true
    toc-title: "Contenidos"
    code-fold: true
    code-tools: true
execute:
    echo: true           
    warning: true
    message: true
    cache: true
editor: visual
---

# Discriminación en Chile: ¿Qué pueden (y no pueden) predecir las variables estructurales?

## Introducción

La discriminación constituye un fenómeno social complejo que afecta el bienestar individual y la cohesión social. En Chile, si bien existen estudios que abordan desigualdades estructurales, persiste un debate sobre hasta qué punto variables sociodemográficas tradicionales —como edad, sexo, nivel educativo, ingreso y área de residencia— permiten comprender y predecir experiencias concretas de discriminación.

Este estudio se sitúa en una paradoja teórica: mientras el sentido común sugiere que grupos en posiciones sociales desventajosas experimentarían más discriminación, la evidencia empírica sobre la fuerza predictiva de estas variables es ambigua y fragmentada. Aprovechando los datos de la encuesta CASEN 2022 —que incluye por primera vez un módulo específico sobre identidades, redes y participación—, nos proponemos abordar esta pregunta con rigor metodológico, reconociendo que la ausencia de asociaciones fuentes puede ser tan informativa como su presencia.

El análisis combina técnicas estadísticas tradicionales (regresión logística) con algoritmos de aprendizaje automático (random forest) para evaluar desde múltiples perspectivas la relación entre variables estructurales y discriminación, siempre con un enfoque crítico sobre los límites de los datos disponibles y las implicancias teóricas de los resultados obtenidos.

## Pregunta de investigación

¿Qué capacidad predictiva tienen las variables estructurales para identificar experiencias de discriminación, y qué revelan sus limitaciones sobre la naturaleza del fenómeno?

## Objetivos

### Objetivo general

Evaluar la relación entre variables estructurales y experiencias de discriminación en Chile, identificando sus límites predictivos

### Objetivos específicos

Construir y validar medidas sintéticas de apoyo social y discriminación a partir de la encuesta CASEN 2022.

Caracterizar la distribución poblacional de la discriminación y el apoyo social en Chile.

Explorar asociaciones bivariadas entre variables estructurales y discriminación.

Evaluar mediante modelos multivariados la capacidad predictiva de variables estructurales para identificar experiencias de discriminación.

Interpretar la brecha entre asociación estadística y utilidad predictiva, discutiendo sus implicancias teórico-metodológicas.

### Setup y carga de datos

```{r setup, message=FALSE, warning=FALSE}
library(readr)
library(dplyr)
library(tidyr)
library(ggplot2)
library(tibble)
library(fst)
```

```{r cargar_base}
# URL CORRECTA (raw de GitHub)
url <- "https://github.com/salvadorurriola-collab/reproducibilidad/raw/main/casen_variables.rds"

# 1. Crear archivo temporal con extensión .rds
temp_archivo <- tempfile(fileext = ".rds")

# 2. Descargar archivo
download.file(url, temp_archivo, mode = "wb", quiet = TRUE)

# 3. Cargar datos con readRDS (para archivos .rds)
casen <- readRDS(temp_archivo)

# 4. Verificación básica
dim(casen)
names(casen)[1:20]

```

### Justificación de la fuente de datos

Se utilizó la encuesta CASEN 2022 debido a que constituye la principal fuente oficial de información en Chile para el análisis de condiciones de vida, integración social y desigualdades. Su representatividad nacional y la inclusión de módulos específicos permiten abordar dimensiones no monetarias del bienestar, como redes de apoyo y experiencias de discriminación.

### Selección y recodificación de variables

```{r seleccionar_variables}
casen_sel <- casen %>%
  select(
    edad, sexo, region, area, ecivil,
    tot_per_h, n_nucleos, pco1,
    e6a,
    o1,
    y1,
    h7a:h7f,
    r7a:r7k,
    r9a:r9t
  )

glimpse(casen_sel)
```

```{r recodificacion}
casen_rec <- casen_sel %>%
  mutate(
    across(r7a:r7k, ~ case_when(
      . %in% c(1, 2) ~ 1,
      . %in% c(3, 4) ~ 0,
      TRUE ~ NA_real_
    )),
    across(r9a:r9t, ~ case_when(
      . == 1 ~ 1,
      . == 0 ~ 0,
      TRUE ~ NA_real_
    ))
  )
```

### Construcción de índices

```{r indices}
casen_rec <- casen_rec %>%
  mutate(
    indice_apoyo = rowSums(select(., r7a:r7k), na.rm = TRUE),
    indice_discriminacion2 = rowSums(select(., r9a:r9s), na.rm = TRUE)
  )

summary(casen_rec$indice_apoyo)
summary(casen_rec$indice_discriminacion2)
```

Se construyeron índices aditivos de apoyo social y discriminación, los cuales sintetizan múltiples dimensiones del fenómeno en medidas cuantitativas interpretables.

## Definición de problema de clasificación

```{r variable_objetivo}
casen_rec <- casen_rec %>%
  mutate(
    discr_bin = ifelse(indice_discriminacion2 > 0, 1, 0)
  )

table(casen_rec$discr_bin)
prop.table(table(casen_rec$discr_bin))
```

La variable objetivo (discr_bin), indica si una persona ha experimentado o no discriminación, se definió como binaria/dependiente, donde el valor 1 indica haber experimentado al menos una situación de discriminación, y el valor 0 indica no haber reportado experiencias de discriminación.

## Análisis descriptivo

```{r descriptivos_indices}
casen_rec %>%
  summarise(
    apoyo_promedio = mean(indice_apoyo, na.rm = TRUE),
    discriminacion_promedio = mean(indice_discriminacion2, na.rm = TRUE)
  )

```

El índice de apoyo social presenta un valor promedio de **6,12**, en una escala que va de 0 a 11 puntos. Este resultado indica que, en promedio, las personas cuentan con apoyo en aproximadamente seis de las once dimensiones consideradas, lo que sugiere una presencia moderada de redes de apoyo social en la población analizada.

Por su parte, el índice de discriminación alcanza un valor promedio de **0,27**, lo que refleja que la mayoría de los individuos no reporta experiencias de discriminación, mientras que un grupo reducido concentra uno o más episodios, elevando el promedio del indicador.

```{r grafico_apoyo_hist}
ggplot(casen_rec, aes(x = indice_apoyo)) +
  geom_histogram(bins = 12, fill = "steelblue", color = "white") +
  labs(
    title = "Distribución del índice de apoyo social",
    x = "Índice de apoyo social",
    y = "Frecuencia"
  )
```

El histograma muestra que el índice de apoyo social presenta una distribución relativamente concentrada en valores intermedios, con mayor frecuencia entre 4 y 8 puntos. Esto indica que la mayoría de las personas dispone de varias fuentes de apoyo.

## Descriptivos sociodemográficos

```{r descriptivos_sociodemo}
casen_rec %>%
  summarise(
    media_edad = mean(edad, na.rm = TRUE),
    mediana_edad = median(edad, na.rm = TRUE)
  )

casen_rec %>%
  count(sexo) %>%
  mutate(porcentaje = n / sum(n) * 100)

casen_rec %>%
  count(area) %>%
  mutate(porcentaje = n / sum(n) * 100)

```

Acerca de la Edad: La población analizada presenta una edad promedio de 39,3 años, con una mediana de 38 años, lo que indica una distribución relativamente simétrica en torno a la adultez media.

Acerca del Sexo: En cuanto a la distribución por sexo, la muestra se encuentra ligeramente feminizada. Las mujeres representan aproximadamente el 52,7% de la población, mientras que los hombres corresponden al 47,3%. #Acerca de Área de residencia

Respecto al área de residencia: la mayoría de las personas encuestadas vive en zonas urbanas, que concentran cerca del 79,9% de la muestra, mientras que el 20,1% reside en áreas rurales.

## Análisis bivariado exploratorio (Y vs X)

```{r bivariado}
# Discriminación vs sexo
prop.table(table(casen_rec$discr_bin, casen_rec$sexo), 2)

# Discriminación vs apoyo social
tapply(casen_rec$indice_apoyo,
       casen_rec$discr_bin,
       mean, na.rm = TRUE)

# Discriminación vs educación
tapply(casen_rec$e6a,
       casen_rec$discr_bin,
       mean, na.rm = TRUE)

# Ingreso (log)
casen_rec <- casen_rec %>%
  mutate(
    y1 = ifelse(y1 < 0, NA, y1),
    log_y1 = log(y1 + 1)
  )

tapply(casen_rec$log_y1,
       casen_rec$discr_bin,
       mean, na.rm = TRUE)
```

### Discriminación según sexo

```{r grafico_bivariado_sexo}
casen_rec %>%
  count(sexo, discr_bin) %>%
  group_by(sexo) %>%
  mutate(prop = n / sum(n)) %>%
  ggplot(aes(x = factor(sexo),
             y = prop,
             fill = factor(discr_bin))) +
  geom_col(position = "fill") +
  scale_y_continuous(labels = scales::percent) +
  labs(
    title = "Proporción de personas con experiencias de discriminación según sexo",
    x = "Sexo",
    y = "Porcentaje",
    fill = "Discriminación"
  )

```

El gráfico muestra que la proporción de personas que reporta al menos una experiencia de discriminación es **ligeramente mayor en mujeres** que en hombres. Si bien la diferencia no es extrema, se observa un patrón consistente que sugiere una mayor exposición femenina a situaciones de trato injusto. Este resultado respalda la inclusión del sexo como variable explicativa en el modelo de clasificación.

### Discriminación y apoyo social

```{r grafico_bivariado_apoyo}
ggplot(casen_rec,
       aes(x = factor(discr_bin),
           y = indice_apoyo)) +
  geom_boxplot(fill = "lightblue") +
  labs(
    title = "Índice de apoyo social según experiencia de discriminación",
    x = "Experiencia de discriminación",
    y = "Índice de apoyo social"
  )
```

Las personas que reportan experiencias de discriminación presentan, en promedio, **niveles de apoyo social ligeramente menores** que aquellas que no reportan discriminación. Aunque las distribuciones se superponen considerablemente, la diferencia en los valores centrales sugiere que el apoyo social podría actuar como un factor asociado a la experiencia de discriminación, aportando capacidad discriminante al modelo.

### Discriminación y nivel educacional

```{r grafico_bivariado_educacion}
ggplot(casen_rec,
       aes(x = factor(discr_bin),
           y = e6a)) +
  geom_boxplot(fill = "khaki") +
  labs(
    title = "Nivel educacional según experiencia de discriminación",
    x = "Experiencia de discriminación",
    y = "Nivel educacional"
  )
```

El nivel educacional promedio es **levemente mayor** entre quienes reportan experiencias de discriminación. Este patrón puede interpretarse como una mayor exposición social e institucional de los grupos con mayor educación, lo que incrementa las oportunidades de interacción y, potencialmente, de experiencias de trato injusto. La educación, por tanto, emerge como un predictor relevante en el análisis.

### Discriminación e ingreso laboral

```{r grafico_bivariado_ingreso}
ggplot(casen_rec,
       aes(x = factor(discr_bin),
           y = log_y1)) +
  geom_boxplot(fill = "salmon") +
  labs(
    title = "Ingreso laboral (log) según experiencia de discriminación",
    x = "Experiencia de discriminación",
    y = "Ingreso laboral (log)"
  )

```

En términos de ingreso laboral, se observan diferencias moderadas entre ambos grupos. Las personas que reportan discriminación presentan, en promedio, **niveles de ingreso ligeramente distintos**, lo que sugiere que la posición socioeconómica se relaciona con la experiencia de discriminación. Este resultado refuerza la relevancia del ingreso como variable explicativa en el modelo de clasificación.

## Cierre del análisis bivariado

El análisis bivariado exploratorio evidencia diferencias sistemáticas entre individuos que han experimentado discriminación y aquellos que no, particularmente en variables sociodemográficas y socioeconómicas como el sexo, el nivel de apoyo social, la educación y el ingreso laboral. Si bien las diferencias observadas no son extremas y presentan solapamiento entre grupos, los patrones identificados sugieren que estas variables poseen capacidad discriminante preliminar. En consecuencia, su inclusión como predictores en los modelos de clasificación supervisada se encuentra empíricamente justificada.

## Matriz de correlación

Se consideran únicamente variables numéricas continuas que serán utilizadas como predictores en los modelos: 1) edad 2) tamaño del hogar (tot_per_h) 3) índice de apoyo social (indice_apoyo) 4) ingreso laboral (y1)

```{r matriz_correlacion}
vars_num <- casen_rec %>%
  select(edad, tot_per_h, indice_apoyo, y1)

cor(vars_num, use = "complete.obs")
```

## Visualización de la matriz de correlación

```{r grafico_correlacion}
library(tidyr)

cor_df <- cor(vars_num, use = "complete.obs") %>%
  as.data.frame() %>%
  rownames_to_column("var1") %>%
  pivot_longer(-var1, names_to = "var2", values_to = "correlacion")

ggplot(cor_df, aes(x = var1, y = var2, fill = correlacion)) +
  geom_tile() +
  scale_fill_gradient2(
    low = "blue",
    mid = "white",
    high = "red",
    midpoint = 0
  ) +
  labs(
    title = "Matriz de correlación entre variables numéricas",
    x = "",
    y = "",
    fill = "Correlación"
  ) +
  theme_minimal()
```

El análisis de la matriz de correlación se realizó con el propósito de examinar las relaciones lineales entre las variables explicativas numéricas incluidas en el estudio, antes de la estimación de los modelos de clasificación. Esta etapa permite identificar posibles problemas de redundancia de información, evaluar la presencia de multicolinealidad y anticipar la estabilidad e interpretabilidad de los modelos multivariados, particularmente de la regresión logística.

## Interpretación

La matriz de correlación muestra que las variables numéricas consideradas presentan correlaciones bajas entre sí. Ninguna relación supera valores que indiquen redundancia relevante entre predictores. La mayor asociación observada corresponde a una correlación negativa moderada entre edad y tamaño del hogar, un patrón esperado desde el punto de vista demográfico. El índice de apoyo social y el ingreso laboral presentan correlaciones muy bajas con el resto de las variables, lo que indica que capturan dimensiones distintas del fenómeno analizado.

### Justificación metodológica

Dado que no se observan correlaciones elevadas entre las variables explicativas, no existen problemas de multicolinealidad que puedan afectar la estabilidad o interpretación de los modelos. En consecuencia, todas las variables numéricas seleccionadas pueden incorporarse conjuntamente en la regresión logística y en los modelos de clasificación posteriores sin comprometer su desempeño.

## Modelo

Preparación del dataset para ML #Se seleccionan la variable dependiente (discr_bin) y un conjunto acotado de variables explicativas, previamente justificadas mediante análisis descriptivo y bivariado.

## Dataset para modelamiento

```{r ML}
datos_modelo <- casen_rec %>%
  select(
    discr_bin,
    edad,
    sexo,
    area,
    tot_per_h,
    indice_apoyo
  ) %>%
  na.omit()
```

La selección de variables se basa en su relevancia teórica y empírica para explicar la experiencia de discriminación. La eliminación de valores faltantes (na.omit()) permite trabajar con un conjunto de datos completo, evitando problemas en la estimación del modelo.

División en conjunto de entrenamiento y prueba #Para evaluar el desempeño del modelo de forma objetiva, el conjunto de datos se divide aleatoriamente en dos subconjuntos:

70% de los datos para entrenamiento

30% para prueba

```{r ML PRUEBA}
set.seed(123)

id <- sample(seq_len(nrow(datos_modelo)),
             size = 0.7 * nrow(datos_modelo))

train <- datos_modelo[id, ]
test  <- datos_modelo[-id, ]
```

La división en conjuntos de entrenamiento y prueba permite estimar el modelo utilizando una parte de los datos y evaluar su capacidad predictiva en observaciones no utilizadas durante el ajuste. El uso de una semilla fija (set.seed(123)) garantiza la reproducibilidad de los resultados.

Con este procedimiento se obtiene un conjunto de datos limpio y adecuadamente particionado, listo para la estimación del modelo de regresión logística y su posterior evaluación mediante matriz de confusión y curva ROC.

## Modelo de regresión logistica

```{r MODELO BASE}
# Regresión logística (modelo base)
modelo_logit <- glm(
  discr_bin ~ edad + sexo + area + tot_per_h + indice_apoyo,
  data = train,
  family = binomial(link = "logit")
)

summary(modelo_logit)
```

### Para interpretar mejor los efectos, se calculan los odds ratios.

```{r ODDS}

exp(coef(modelo_logit))
```

## Interpretación variable por variable:

### 1) Edad

Coeficiente: −0.0072 OR: 0.993 ES DECIR: A mayor edad, menor probabilidad de haber experimentado discriminación. Cada año adicional reduce la probabilidad relativa de discriminación en aproximadamente 0,7%. Estos resultados se Conectan con el análisis bivariado que apunta a una menor discriminación en edades mayores.

### 2) Sexo

Coeficiente: 0.086 OR: 1.09 El sexo femenino presenta una mayor probabilidad de reportar experiencias de discriminación en comparación con los hombres. Manteniendo constantes las demás variables, las mujeres tienen cerca de 9% más probabilidades de reportar discriminación.

### 3) Área (urbana/rural)

Coeficiente: −0.36 OR: 0.70 Residir en áreas rurales se asocia con una menor probabilidad de reportar discriminación en comparación con áreas urbanas. Esto sugiere que la mayor exposición social e institucional en zonas urbanas puede aumentar la probabilidad de experiencias discriminatorias.

### 4) Tamaño del hogar (tot_per_h)

Coeficiente: −0.044 OR: 0.96 A mayor tamaño del hogar, menor probabilidad de reportar discriminación. (contexto familiar como amortiguador)

### 5) Índice de apoyo social

Coeficiente: −0.020 OR: 0.98 Un mayor nivel de apoyo social se asocia con una menor probabilidad de experimentar discriminación. Cada punto adicional en el índice de apoyo reduce la probabilidad relativa de discriminación en aproximadamente 2%.

## Resultados del modelo de regresión logística

Se indican que la probabilidad de haber experimentado discriminación se asocia de manera significativa con variables sociodemográficas, del hogar y de apoyo social. En particular, la edad, el tamaño del hogar y el índice de apoyo social presentan efectos protectores, reduciendo la probabilidad de discriminación, mientras que el sexo femenino se asocia con una mayor probabilidad de reportar experiencias de trato injusto. Asimismo, residir en áreas urbanas incrementa la probabilidad de discriminación en comparación con áreas rurales. Estos resultados son coherentes con los análisis descriptivos y bivariados realizados previamente.

## Evaluación del modelo de regresión logística

```{r eva_modelo}
# Predicción de probabilidades (LOGÍSTICA)
prob_logit <- predict(
  modelo_logit,
  test,
  type = "response"
)

# Clasificación con umbral 0.15
pred_logit_015 <- ifelse(prob_logit > 0.15, 1, 0)

# Para caret
pred_logit_015 <- factor(pred_logit_015, levels = c(0, 1))
test$discr_bin <- factor(test$discr_bin, levels = c(0, 1))
```

## Matriz de confusión Caret version

```{r MA}
library(caret)

conf_mat_015 <- confusionMatrix(
  data = pred_logit_015,
  reference = test$discr_bin,
  positive = "1"
)

conf_mat_015
```

```{r ROCAUC}
library(pROC)

# Curva ROC
roc_logit <- roc(test$discr_bin, prob_logit)

# Umbral óptimo según Youden
coords_youden <- coords(
  roc_logit,
  x = "best",
  best.method = "youden",
  ret = c("threshold", "sensitivity", "specificity")
)

coords_youden
```

```{r ROCAUC_umbral_optimo}
# Umbral óptimo
umbral_optimo <- coords_youden["threshold"]

# Nueva predicción
pred_logit_opt <- ifelse(prob_logit > umbral_optimo, 1, 0)

# Convertir a factor
pred_logit_opt <- factor(pred_logit_opt, levels = c(0,1))
test$discr_bin <- factor(test$discr_bin, levels = c(0,1))
coords_youden

```

El umbral de clasificación óptimo, identificado mediante el criterio de Youden sobre la curva ROC, se sitúa en 0.168. Este umbral permite maximizar simultáneamente la sensibilidad y la especificidad, alcanzando valores de 0.58 y 0.53 respectivamente. Si bien el desempeño del modelo es moderado, estos resultados indican una capacidad discriminante superior al azar y justifican el uso de la regresión logística como modelo de referencia para comparaciones posteriores.

## Random forest

### Preparación del dataset

```{r RF_prep}
# Dataset para modelamiento
datos_modelo <- casen_rec %>%
  select(
    discr_bin,
    edad,
    sexo,
    area,
    tot_per_h,
    indice_apoyo
  ) %>%
  na.omit()
```

### Prueba

```{r RF_entrenamiento}

set.seed(123)

id <- sample(seq_len(nrow(datos_modelo)),
             size = 0.7 * nrow(datos_modelo))

train <- datos_modelo[id, ]
test  <- datos_modelo[-id, ]
```

```{r RF_predicción}
# Variable objetivo como factor
train$discr_bin <- factor(train$discr_bin, levels = c(0,1))
test$discr_bin  <- factor(test$discr_bin,  levels = c(0,1))
```

### Entrenamiento

```{r RF_evaluación}

library(randomForest)

set.seed(123)

modelo_rf <- randomForest(
  discr_bin ~ edad + sexo + area + tot_per_h + indice_apoyo,
  data = train,
  ntree = 200,
  mtry = 2,
  importance = FALSE
)

modelo_rf
```

El modelo aprende patrones complejos a partir de combinaciones de edad, sexo, área, tamaño del hogar y apoyo social, sin necesidad de especificar previamente cómo estas variables se relacionan con la discriminación.

### Predicción

```{r RF_Predicción}
# Data exacta usada por RF (sin NA, mismo orden)
test_rf <- model.frame(
  discr_bin ~ edad + sexo + area + tot_per_h + indice_apoyo,
  data = test
)

# Probabilidades clase positiva (1)
prob_rf <- predict(modelo_rf, test_rf, type = "prob")[, "1"]

length(prob_rf)
nrow(test_rf)   # DEBEN ser iguales
```

El Random Forest entrega, para cada individuo del conjunto de prueba, una probabilidad estimada de pertenecer a la clase positiva (haber experimentado discriminación).

Valores cercanos a 0 → baja probabilidad de discriminación

Valores cercanos a 1 → alta probabilidad de discriminación

Matriz confusión con umbral del 0,5

```{r RF_Umbral_0,5}
library(caret)

pred_rf <- ifelse(prob_rf > 0.5, 1, 0)

pred_rf <- factor(pred_rf, levels = c(0,1))
test_rf$discr_bin <- factor(test_rf$discr_bin, levels = c(0,1))

conf_mat_rf <- confusionMatrix(
  data = pred_rf,
  reference = test_rf$discr_bin,
  positive = "1"
)

conf_mat_rf
```

Con umbral 0.5 el Random Forest colapsa hacia la clase mayoritaria: tiene alta accuracy pero sensibilidad casi nula. Por eso usamos la ROC para elegir un umbral óptimo

### Curva roc

```{r RF_curva_roc}
library(pROC)

roc_rf <- roc(test_rf$discr_bin, prob_rf)

# AUC
auc(roc_rf)

# Gráfico ROC
plot(roc_rf,
     main = "Curva ROC - Random Forest",
     col = "darkgreen")

```

### Umbral optimo

```{r RF_umbral_optimo}
coords_rf <- coords(
  roc_rf,
  x = "best",
  best.method = "youden",
  ret = c("threshold", "sensitivity", "specificity")
)

coords_rf
```

### Matriz con umbral optimo

```{r RF_con_matriz}
# Extraer umbral como número
umbral_rf <- as.numeric(coords_rf["threshold"])

# Nueva predicción
pred_rf_opt <- ifelse(prob_rf > umbral_rf, 1, 0)

pred_rf_opt <- factor(pred_rf_opt, levels = c(0,1))

conf_mat_rf_opt <- confusionMatrix(
  data = pred_rf_opt,
  reference = test_rf$discr_bin,
  positive = "1"
)

conf_mat_rf_opt

```

Al optimizar el umbral de clasificación mediante la curva ROC, el modelo Random Forest incrementa su sensibilidad hasta un 14%, logrando identificar una mayor proporción de individuos que reportan experiencias de discriminación. Sin embargo, la balanced accuracy se mantiene cercana a 0.5 y el estadístico Kappa es prácticamente nulo, lo que indica que el desempeño del modelo continúa siendo similar al azar. Estos resultados, junto con un AUC cercano a 0.5, sugieren que el Random Forest no logra capturar patrones predictivos relevantes con las variables consideradas, incluso tras la optimización del umbral.

## Análisis comporativo del modelo

La comparación entre regresión logística y random forest revela una convergencia fundamental: ambos modelos exhiben capacidad predictiva limitada, con AUCs de 0.558 y 0.523 respectivamente, apenas superiores al azar. Esta similitud en resultados —a pesar de sus diferencias metodológicas— sugiere que la debilidad predictiva no es un artefacto algorítmico, sino una limitación inherente a las variables estructurales disponibles. Si bien la regresión logística muestra mayor sensibilidad para detectar casos reales (58% versus 14% del random forest) y ofrece la ventaja de coeficientes interpretables para el análisis social, ninguno de los modelos alcanza el umbral de utilidad práctica. El random forest, a pesar de su capacidad teórica para capturar interacciones complejas, no logra extraer patrones predictivos significativos que superen al modelo lineal más simple. Esta convergencia de resultados desde enfoques distintos valida robustamente la conclusión central: las variables estructurales tradicionales poseen un poder predictivo intrínsecamente limitado para la discriminación individual, señalando la necesidad de incorporar dimensiones más específicas e identitarias en futuras investigaciones.

## Conclusión

Los resultados obtenidos presentan una paradoja metodológica significativa: si bien las variables estructurales muestran asociaciones estadísticamente significativas con la discriminación en análisis bivariados y modelos de regresión logística, su capacidad predictiva para identificar casos individuales es sorprendentemente limitada. Esta aparente contradicción entre significancia estadística y utilidad práctica constituye el hallazgo central de este estudio y merece una interpretación detallada. Los modelos implementados —tanto la regresión logística como el random forest— convergen en un resultado claro: las variables estructurales tradicionales (edad, sexo, educación, ingreso, tamaño del hogar y apoyo social) poseen una capacidad predictiva marginal para identificar experiencias de discriminación. Con AUCs alrededor de 0.55, estos modelos apenas superan el umbral del azar (0.50), ubicándose en lo que la literatura metodológica clasifica como "discriminación inútil para propósitos prácticos" (Hosmer & Lemeshow, 2000). Este hallazgo desafía un supuesto implícito en gran parte de la investigación social: que las correlaciones estadísticas significativas se traducen automáticamente en capacidad predictiva sustantiva. Nuestros resultados sugieren que, aunque ciertas variables muestran asociaciones consistentes con la discriminación (como el sexo femenino o la residencia urbana), estas relaciones son demasiado débiles para predecir casos individuales con precisión aceptable. Este estudio demuestra que el intento de predecir discriminación mediante variables estructurales tradicionales enfrenta límites fundamentales. Más que una falla metodológica, estos límites revelan aspectos importantes sobre la naturaleza del fenómeno: La discriminación es contingente, no determinada estructuralmente. Opera a nivel micro-interaccional, no solo macro-estructural. Requiere marcos teóricos más complejos que el mapeo simple de variables. Necesita datos más ricos que capturen dimensiones identitarias y contextuales. El valor principal de este análisis no reside en lo que logró predecir, sino en lo que no pudo predecir y lo que esa imposibilidad revela sobre la complejidad de la discriminación como fenómeno social.
